臺灣苗栗地方法院民事判決
111年度重訴字第14號
原      告  文鴻起重工程有限公司

法定代理人  范文鴻  
訴訟代理人  張雯俐律師
被      告  吳宥龍  
訴訟代理人  江錫麒律師
            王炳人律師
            柯宏奇律師
上列當事人間請求清償借款事件，本院於民國111年9月27日言詞
辯論終結，判決如下：
    主    文
被告應給付原告新臺幣3,025萬元，及自民國111年1月4日起至清
償日止，按年息5％計算之利息。
訴訟費用由被告負擔。
本判決於原告以新臺幣1,008萬元供擔保後，得假執行。但被告
如以新臺幣3,025萬元為原告預供擔保後，得免為假執行。
    事實及理由
一、原告主張：被告於民國102年至104年間陸續向原告借款，原
    告乃分別簽發如附表一編號1至6「支票號碼、發票日（民國
    ）、票面金額（新臺幣）」欄所示支票作為借款交付被告，
    並經被告簽立之借據為憑，共計新臺幣（下同）3,025萬元
    （下稱系爭借款）；嗣經原告多次催討返還遭拒，爰依消費
    借貸之法律關係提起本訴，請求被告返還系爭借款及遲延利
    息等語。並聲明：被告應給付原告3,025萬元，及自111 年1
     月4 日起至清償日止，按年息5 ％計算之利息；願供擔保請
    准宣告假執行。（見本院卷第67頁）
二、被告則以：原告起訴請求之款項，被告業已清償完畢如附表
    一「被告之清償抗辯」欄所示。如認被告未清償，原告收受
    被告交付附表二之支票及附表三之匯款，亦無法律上之原因
    ，為不當得利，被告得請求原告返還並以此主張抵銷等語，
    資為抗辯。並聲明：原告之訴駁回。
三、本院為行集中審理，協同兩造協議並簡化爭點整理如下：
  ㈠下列不爭執事項，兩造同意屬實，法院得逕採為判決基礎：
  ⒈原告有交付如附表一編號1至6「支票號碼、發票日（民國）
    、票面金額（新臺幣）」欄所示支票予被告，給付被告共計
    3,025 萬元，被告並分別簽立借據如附表一編號1至6「借據
    頁數」欄所示。
  ⒉被告有交付附表二編號1所示之支票予原告並兌現，另有匯款
    予原告如附表三所示；共計給付原告3100萬元（是否為清償
    系爭借款為原告所爭執）。
  ㈡兩造所爭執事項：　　　　　　
　⒈被告抗辯系爭借款已清償，或為不當得利之抵銷抗辯，有無
    理由，有何意見？
　⒉原告請求被告返還系爭借款（3025萬元），有無理由？
四、法院之判斷：
　㈠按稱消費借貸者，謂當事人一方移轉金錢或其他代替物之所
    有權於他方，而約定他方以種類、品質、數量相同之物返還
    之契約，民法第474條第1項亦有明文。本件原告主張兩造間
    成立如附表一編號1至6「支票號碼、發票日（民國）、票面
    金額（新臺幣）」欄所示之借貸關係，業據其提出借據為證
    （如附表一「借據頁數」欄所示），並據被告所不爭執（見
    不爭執事項⒈及本院卷第240頁），故此部分主張堪予採信，
    合先敘明。
　㈡按請求履行債務之訴，原告就其所主張債權發生原因之事實
    ，有舉證之責任，若被告自認此項事實而主張該債權已因清
    償而消滅，則清償之事實，應由被告負舉證之責任，最高法
    院109年度台上字第1329號判決意旨可參；按債權證書已返
    還者，推定其債之關係消滅，民法第325條第3項定有明文。
    又債權證書之返還，通常須在清償債務之後，故已返還債權
    證書者，推定其債之關係已消滅，此為民法第325條第3項之
    所由定（最高法院107年度台簡上字第11號民事判決意旨參
    照）。本件被告固抗辯已清償系爭借款如附表一編號1至6「
    被告之清償抗辯」欄所示等情，惟為原告所否認，被告自應
    舉證。經查，觀之兩造間借貸模式均有簽立借據，且原告所
    陳：兩造除系爭借款外曾有多次借貸關係，被告倘有清償，
    原告則將借據返還被告等語（見本院卷第79頁），亦衡與一
    般社會交易現實相符，且被告身為多間公司之負責人（見本
    院卷第141至149頁之商工登記公示資料），當有一定社會智
    識經驗，參以系爭借款款項非小，衡情應無於清償後不取回
    借據之理；而原告既仍持有借據，則堪認原告之系爭借款債
    權尚未經被告清償。
　㈢又況，細繹被告所為之清償抗辯，如其中附表一編號1之借款
    為150萬元，被告卻以面額220萬元之支票作為清償，在借據
    上未有利息或違約金約定之情形下，清償金額顯與借款金額
    不同，該支票之交付是否係清償該次借款，已屬有疑；另被
    告抗辯以附表二編號2支票清償附表一編號2之300萬借款，
    惟該等支票係於訴外人黃玉華所有帳戶兌現，亦非原告所有
    帳戶，此有凱基商業銀行股份有限公司函文在卷可憑（見本
    院卷第171至174頁），亦難認已生清償之效力；又其復抗辯
    附表一編號3其中之500萬元及編號4其中之300萬元借款稱係
    清償原告法定代理人對訴外人楊清俊之債務，並未提出其他
    證據證明有何代清償乙節，難以憑採，且原告出借附表一編
    號3之借款係交付發票日為103年9月10日之支票，被告豈有
    可能在未取得借款前之103年9月9日先匯款予原告作為借款
    之返還？被告此部分匯款顯與本案無關；另被告所抗辯清償
    附表一編號4借款而交付之支票發票日與匯款時間，亦均早
    於原告於該次借款所開立支票之發票日，另抗辯附表一編號
    6借款之清償，則係於借款95萬後同日還款100萬元，顯然與
    一般借款後再為清償之交易常情不符。準此，被告前開清償
    抗辯就代清償原告法定代理人債務及清償之票款非匯入原告
    帳戶等節已難證明係對原告清償，另其餘清償抗辯亦有諸多
    不符常情之處，顯係以兩造於系爭借款外前有之金錢往來紀
    錄撮合拼湊，益徵原告所陳兩造前有多次借貸關係，倘被告
    清償，原告會將借據返還被告等情為真。綜合觀之，原告既
    仍執有被告所簽立之借據，可推見被告尚未清償，被告不能
    提出已清償之合理說明及證據，其抗辯顯無可採。
　㈣至被告固請求聲請傳喚證人江永泰欲證明其所交付附表二編
    號2支票已清償附表一編號2之借款等情，然查，附表二編號
    2支票係存入證人黃玉華之票據帳戶中，有前開函文可憑，
    足見該票款並非原告所收受；且自證人黃玉華於本院審理中
    證述：該等支票係伊公司老闆江永泰拿給伊存入帳戶，因為
    伊也是公司股東，故帳戶提供公司使用，伊不知道原告公司
    ，但認識被告及其太太項鈺崴，因為渠等與伊公司有業務往
    來關係，有時會向他們請款等語（見本院卷第226、227頁）
    ，足見證人黃玉華身為公司股東，非但不知悉原告公司，更
    與被告及其配偶有業務往來，是附表二編號2支票（發票人
    為項鈺崴）存入證人黃玉華票據帳戶亦屬合理，難逕論與原
    告有何關聯；又縱該等支票係江永泰自原告處取得，惟原告
    既仍執有該筆借款之借據，且兩造間除系爭借款外亦顯有其
    他金錢往來，如前所述，原告如有收受被告該等支票，尚難
    認為清償此筆借款，是被告聲請傳喚證人江永泰，並無調查
    之必要，爰駁回此部分證據調查之聲請，併此敘明。　　
　㈤按無法律上之原因而受利益，致他人受損害者，應返還其利
    益，雖有法律上之原因，而其後已不存在者，亦同，民法第
    179條定有明文。次按基於給付而受利益之給付型不當得利
    ，所謂「無法律上之原因」，係指受益人之得利欠缺「財貨
    變動之基礎權利及法律關係」之給付目的而言，依舉證責任
    分配原則，應由主張該不當得利返還請求權存在之人，舉證
    證明其給付欠缺給付目的，蓋其既因自己行為致原由其掌控
    之財產發生主體變動，則本於無法律上之原因而生財產變動
    消極事實舉證困難之危險，當歸諸主張之人，方得謂平（最
    高法院98年度台上字第1219號、100年度台上字第899號、10
    2年度台上字第420號、107年度台上字第440號民事判決意旨
    參照）。本件被告固抗辯其所交付附表二之支票及所匯附表
    三之款項予原告，原告均係無法律上之原因受領等情，惟為
    原告所否認，並具體陳以就不爭執事項所收受之款項係被告
    就兩造間其餘借款之清償等語，揆諸前開說明，被告所陳既
    係屬給付型不當得利之抗辯，自應就其給付欠缺給付目的提
    出證明。查被告所抗辯交付之附表二編號2、3、4支票，並
    未證明係由原告取得票款，難認原告此部分有何得利之情形
    ；其餘部分（原告於不爭執事項所收受之款項），被告並未
    提出相關證據證明其給付欠缺給付之目的，即其與他方間有
    給付之關係存在，及他方因其給付而受利益致其受損害，並
    就他方之受益為無法律上之原因乙節，難僅憑原告未反證兩
    造間尚有其他借款關係存在據逕認被告有所舉證。是故，被
    告既未能舉證對原告有何不當得利之請求，自無從據此於系
    爭借款中主張抵銷。
　㈥按借用人應於約定期限內，返還與借用物種類、品質、數量
    相同之物，未定返還期限者，借用人得隨時返還，貸與人亦
    得定一個月以上之相當期限，催告返還；又按給付無確定期
    限者，債務人於債權人得請求給付時，經其催告而未為給付
    ，自受催告時起，負遲延責任。其經債權人起訴而送達訴狀
    ，或依督促程序送達支付命令，或為其他相類之行為者，與
    催告有同一之效力。遲延之債務，以支付金錢為標的者，債
    權人得請求依法定利率計算之遲延利息。應付利息之債務，
    其利率未經約定，亦無法律可據者，週年利率為5％，民法第
    478條、第229條第2項、第233條第1項前段、第203條分別定
    有明文。查兩造間成立如附表一編號1至6「支票號碼、發票
    日（民國）、票面金額（新臺幣）」欄所示之借貸關係，而
    系爭借款未定有期間，且被告迄今尚未返還借款，揆諸前開
    規定，原告自得於催告後請求被告返還系爭借款。從而，原
    告請求被告給付積欠之系爭借款3,025萬元及自111年1月4日
    （即支付命令於110年12月3日送達後之1個月，見司促卷第5
    5頁之送達證書）起至清償日止按年息5％計算之遲延利息，
    為有理由，應予准許。
五、綜上所述，原告依消費借貸法律關係請求被告給付3,025萬
    元，及自111年1月4日起至清償日止，按年息5％計算之利息
    ，為有理由，應予准許。
六、原告陳明願供擔保後，請准宣告假執行，核無不合，爰酌定
    相當擔保金額准許之，並依職權為被告供相當之擔保後得免
    為假執行之宣告。
七、本件事證已臻明確，兩造其餘攻擊防禦方法及所提證據經審
    酌後，於判決結果不生影響，爰不另一一論駁，附此敘明。
八、訴訟費用負擔之依據：民事訴訟法第78條。　　
中　　華　　民　　國　　111 　年　　9 　　月　　29　　日
                  民事第二庭  法  官    黃思惠 
以上正本係照原本作成。　　　　　　　　　
如對本判決上訴，須於判決送達後20日內向本院提出上訴狀（須
附繕本）。如委任律師提起上訴者，應一併繳納上訴審裁判費。
中　　華　　民　　國　　111 　年　　9 　　月　　29　　日
                              書記官    林翰章
附表一：
編號 支票號碼 發票日 （民國） 票面金額  （新臺幣）  借據頁數  （司促卷） 被告之清償抗辯 1 AA0000000 102年7月15日 150萬元    第19頁 已交付附表二編號1支票清償 2 AA0000000 102年9月30日 300萬元    第21頁 已交付附表二編號2支票清償 3 AA0000000 103年9月10日 500萬元    第25頁 其中500萬元，被告交付附表二編號3支票予訴外人楊清俊，以代清償原告法定代理人對楊清俊之債務。 另外500萬元，被告已匯款如附表三編號1所示予原告清償完畢  AA0000000 103年9月10日 500萬元    4 AA0000000 104年4月15日 100萬元 共計 1,300萬元   第31頁 其中300萬元，被告交付附表二編號4支票予楊清俊，以代清償原告法定代理人對楊清俊之債務。 另外1,000萬元，被告已匯款如附表三編號4至8所示予原告清償完畢   AA0000000 104年5月15日 200萬元     AA0000000 104年6月15日 200萬元     AA0000000 104年7月15日 200萬元     AA0000000 104年8月15日 200萬元     AA0000000 104年9月15日 200萬元     AA0000000 104年10月15日 200萬元    5 AA0000000 104年11月15日 180萬元    第29頁 被告已匯款如附表三編號3所示予原告清償完畢 6 AA0000000 104年12月15日 95萬元    第27頁 被告已匯款如附表三編號2所示予原告清償完畢 合計   3,025萬元    

附表二
編號 支票號碼 　  發票日    （民國）  票面金額 （新臺幣） 發票人    頁數 （本院卷） 備註 1 AF0000000 102年11月30日 220萬元 項鈺崴 第43頁 原告兌現存入其帳號00000000000000號之帳戶 2 AF0000000 102年12月15日 100萬元 項鈺崴 第45至47頁 存入帳號000000000000號之帳戶  AF0000000 102年12月15日 100萬元     AF0000000 102年12月15日 100萬元    3 AG0000000 103年9月30日 500萬元 項鈺崴 第51、57頁 被告抗辯代原告法定代理人清償他人債務 4 AG0000000 104年3月20日 300萬元    

附表三
編號    匯款日期    （民國）  匯款金額 （新臺幣）    頁數 （本院卷） 備註 1 103年9月9日   500萬元 第49頁 被告均匯款至原告帳號00000000000000號之帳戶 2 104年12月15日   100萬元 第53頁  3 104年11月16日   180萬元 第55頁  4 104年5月13日   200萬元 第59至62頁   5 104年6月15日   200萬元   6 104年7月14日   200萬元   7 104年8月17日   200萬元   8 104年10月14日   200萬元